臺灣高等法院刑事判決　　　　　　　　　　　　　九十三年度上易字第一五七一號
　　上　訴　人　臺灣臺北地方法院檢察署檢察官
　　被　　　告　丁○○
　　選任辯護人　陳長甫律師
右上訴人因被告詐欺案件，不服臺灣臺北地方法院九十三年度易字第六五五號，中華
民國九十三年七月三十日第一審判決（起訴案號：臺灣臺北地方法院檢察署九十三年
度偵續一字第五號），提起上訴，本院判決如左：
    主  文
上訴駁回。
    理  由
一、公訴意旨略以：被告丁○○係東明藥業股份有限公司（下稱東明藥業公司）北區
    經理兼業務員，負責各大醫院藥品之推廣與銷售業務，渠因業務上須經常往來於
    各大醫院之間，有關行經高速公路收費站之過路費，均由東明藥業公司按丁○○
    之所請，於薪資以外，另行給付，詎丁○○竟利用此一機會，意圖為自己不法之
    所有，基於概括之犯意，連續自民國八十六年六月間起至八十七年三月間止，自
    行填載不實之費用報告表，持向東明藥業公司浮報過路費，使承辦之會計人員陷
    於錯誤，而使其得以溢領過路費，前後合計達新臺幣一萬九千七百六十元，嗣經
    會計人員發覺有異，詳加核對，始知上情。因認被告丁○○涉犯刑法第三百三十
    九條第一項之詐欺取財罪嫌。
二、按犯罪事實應依證據認定之，無證據不得認定其犯罪事實。又不能證明被告犯罪
    者，應諭知無罪之判決，刑事訴訟法第一百五十四條第二項、第三百零一條第一
    項分別定有明文。又事實之認定，應憑證據，如未能發現相當證據，或證據不足
    以證明，自不能以推測或擬制之方法，為裁判基礎（最高法院四十年台上字第八
    六號判例參照）。而告訴人之告訴，係以使被告受刑事訴追為目的，是其陳述是
    否與事實相符，仍應調查其他證據以資審認（最高法院五十二年台上字第一三０
    ０號判例參照）。且認定犯罪事實所憑之證據，雖不以直接證據為限，間接證據
    亦包括在內，然而無論直接證據或間接證據，其為訴訟上之證明，須於通常一般
    之人均不致有所懷疑，而得確信其為真實之程度者，始得據為有罪之認定，倘其
    證明尚未達到此一程度，而有合理之懷疑存在而無從使事實審法院得有罪之確信
    時，即應由法院為諭知被告無罪之判決（最高法院七十六年台上字第四九八六號
    判例參照）。
三、本件公訴人認被告向告訴人公司浮報過路費而涉犯詐欺取財之犯行，無非是以告
    訴代表人丙○○於警訊、偵查中之指述、及證人陳嘉隆、周麗珍、甲○○、乙○○、宮蘇鈞、鄭筆方之證詞，並有被告與證人乙○○、周麗珍等人之週報表在卷
    可稽，且以被告自八十六年六月至八十七年三月間之週報表所記載之行程核算其
    通過收費站之數目，認被告前後共詐領一萬九千七百六十元之過路費等為其主要
    論罪依據；惟訊據被告堅詞否認有何詐欺犯行，並辯稱：伊申請之過路費與實際
    花費相同，並無浮報，當時公司並未規定要明確記載拜訪醫院之名稱，也沒有規
    定費用報告表要註明地點，不能依據週報表來計算伊應實際申請之過路費，伊都
    是按照公司規定實報實銷，且經過公司會計、主管審核簽章，伊管轄業務範圍從
    基隆到桃竹苗等地區，所屬業務員的業績就是的業績，伊都會直接去醫院訪查等
    語。選任辯護人之辯護意旨則略以：週報表與每月之費用報告表並無互相核對之
    作用，不能以週報表行程與費用報告表行程之繁、簡不同而推定有浮報之行為等
    語。
四、經查：
（一）公訴人雖以告訴代表人丙○○於偵查中之指述（參見八十九年度他字第二一二
      二號卷第六九至七十頁、八十九年度偵字第二一三一五號卷第八十頁），認被
      告涉有前揭詐欺犯行，惟告訴代表人丙○○於偵查中所指稱：本來出差就要寫
      詳細，且要寫地點，我們要求被告寫週報表而且還給他詳實填載的鼓勵，二個
      月五千元的獎金，所以不可能讓他寫摘要云云（參見上開偵字卷第八十頁筆錄
      ），並提出告訴人公司於一九九九年外勤人員獎勵辦法一份附卷為憑（參見同
      上偵卷第十二至十三頁），然此核與曾在告訴人公司擔任北區經理之證人陳嘉
      隆於原審審理中到庭結證陳稱：（檢察官問：公司在你擔任地區經理期間，如
      經理把報表寫得詳細是否有獎勵？）不清楚等語（參見原審審判筆錄第二十頁
      ），已有未合，且參諸上開一九九九年外勤人員獎勵辦法亦與本件起訴之犯罪
      時間不符，從而告訴代理人丙○○以有發給被告獎金為由，據以推論告訴人公
      司不可能僅要求被告摘要記載週報表云云，已難遽信為真實。
（二）公訴人雖主張以被告填載週報表記載之行程為被告實際之行程，並據此核算被
      告經過之收費站次數，然參諸(一)證人謝玲玲於原審審理中所證稱：伊於七十八
      年起擔任告訴人公司北區經理，八十四年離職，公司業務員經過高速公路過路
      費是由公司出錢，伊是一本一本自己先付錢買回數票使用，然後再報，要在費
      用報告表上面記載出差地點，報在交通費用裡面，需要拿回數票封底收據，如
      果付現金就直接附收據，過路費均為實報實銷，每星期完成行程後填寫，伊只
      敘述重要事情，沒有寫的很明確，只寫一週重要的事情，像出差等等，告訴人
      公司針對週報表填寫的部分，對經理人員要求記載最重要者為市○○○○○路
      費單據原則上都是依造伊在費用報告表上申請之金額核發，總經理是否會核對
      週報表及費用報告表伊不知道，（審判長問：公司的規定是否需要週報表才能
      核銷過路費？）不用。（審判長問：依妳記載週報表之習慣，如果有出差，但
      無重要的事件，你是否會記載在週報表上？）不會。（審判長問：如果妳出差
      但無重要事件，在週報表之表格及其下之文字欄是否都不會記載？）有可能，
      比較少，通常都是有事情才會出差，也有時候沒有見到什麼人，所以沒有寫上
      去等語（參見原審審判筆錄第五頁、第八至九頁、第十三至十四頁）；(二)另證
      人陳嘉隆於原審亦到庭證稱：我擔任地區經理期間要填週報表，每週交一次，
      每個星期開會時交上星期已經完成行程之週報表，我依照行程逐一記載，公司
      不會以週報表作為計算核發給業務員過路費之依據，而係以申請表為據，我任
      職期間並沒有遇過以週報表上出差地點與申請表費用不符而禁止核銷之情形，
      （審判長問：你出差前往小診所時，若有路過收費站是否會記載在報表上？）
      不會。所以無法依報表記載之地點算出我實際經過之收費站數目等語（參見前
      揭審判筆錄第十八至二一頁）；堪認告訴人公司要求經理製作週報表，目的係
      為瞭解市場資訊，而非用以查核過路費申報之正確性或據此核銷過路費，且前
      揭週報表並無法作為核算公司員工實際經過高速公路收費站之依據。(三)復參照
      被告所記載之八十六年十月十九日週報表上行程欄雖係空白，然其下文字欄則
      記載「十月十九日中正機場接機」，兩者並不相符，且證人謝玲玲亦證稱：公
      關工作例如接機亦由公司支付過路費等語（參見前揭審判筆錄第十三頁），益
      徵被告實際經過之高速公路收費站，並無法依週報表上表格欄之記載作為計算
      依據，至為灼然。
（三）雖證人周麗珍於偵查中曾證稱：過路費是實報實銷，我當時是拿每天蓋印之單
      張回數票報帳，公司有告知出差地點及對象都要詳細記載等語（參見九十三年
      度偵續一字第五號卷第九十至九一頁）、及證人甲○○偵查中及本院審理時到
      庭證稱：必須將經過的每一站都記載，不可以簡略，這樣才可以報帳，每週之
      週報表必須詳細記載所花之費用，我週報表都寫得很詳細等語（參見八十九年
      度偵字卷第二一三一五號卷第五至六頁、本院九十三年十一月三十日審理筆錄
      ）及證人乙○○證稱：週報表一週寫一次，每個地點要寫清楚，因為不可能寫
      不下，每個地點寫一格，不可以只寫重點，必須每個地點都寫等語（八十九年
      度他字第二一二二號卷第一九六至一九七頁參見），而證人宮蘇鈞、鄭筆方則
      證稱：伊沒有經過收費站，但過路費應是實報實銷等語（參見上開偵續一卷第
      九四至九六頁），而認週報表上應已翔實記載業務員或經理之每日實際行程，
      而得據此核算被告所行經之收費站次數云云。然參諸(一)告訴人公司係至八十七
      年五月十一日起，方要求業務人員申報過路費時，得以一本四百元制，但在費
      用申報表上須清楚寫明出差地點，及是否有回程或住宿外地，須在「其他」欄
      中填上確實使用情形，此有東明藥業公司業務人員加油費、過路費申報須知一
      紙附卷可憑（參見原審卷第六四頁），足見於八十七年五月十一日前，告訴人
      公司並未嚴格規定公司業務員申報過路費時需填載出差地點，而係僅憑回數票
      單張或封底即可核銷。(二)另證人宮蘇鈞雖於偵查中證稱：我一天大概去二、三
      個醫院等語（參見前開筆錄），然此核與其所填載之週報表上每日行程均僅記
      載單一醫院之名稱，即有未合，而證人陳嘉隆雖亦曾原審審理中證稱：出差地
      點均有寫云云（見原審審判筆錄第十五頁），然嗣經原審當庭提示其擔任業務
      員期間填載之週報表後（詳卷附第六六至七三頁）後，其亦自承上開週報表僅
      簡略記載行程，並未將實際拜訪地點一一記載於週報表上等語，則上開證人縱
      使主觀上均自認有翔實填寫週報表，然其等亦可能如證人宮蘇鈞、陳嘉隆之情
      形，或受限於表格、篇幅之限制、或基於一時怠惰之心態、或因當日行程並無
      任何收穫等故，而未將每日行經路線一一記載。從而依現存之證據資料，非僅
      不能證明東明藥業公司確有要求被告須逐一記載每日各項行程於週報表上，更
      無法證明可依公訴人所主張以週報表據此核算被告實際行經之收費站次數甚明
      。
（四）再查，參諸被告自八十六年六月間起迄至八十七年三月份止，每月所實際申報
      之過路費分別由一千六百元至二千八百元不等，且其中各有四個月份均為二千
      元及二千四百元，有費用報告表附卷為憑（參見八十九年度他字第二一二二號
      卷第四至十四頁），足見被告平常申報之過路費張數大多為五十至六十張左右
      ，雖證人陳嘉隆於原審審理中證稱：我主跑桃、竹、苗地區，每個月不會超過
      四十張回數票等語），然其亦證稱：如果每天跑桃、竹、苗經過收費站，四十
      張一定不夠等語（參見原審審判筆錄第二一頁），再參照證人甲○○於偵查中
      證稱：因為我是負責桃竹苗地區，所以每個月會報到六到七本等語（參見八十
      九年度偵字卷第二一三一五號卷第六頁），則證人甲○○每月所申報之過路費
      金額亦有二千四百元至二千八百元間，從而於東明藥業公司負責桃竹苗地區之
      業務員或經理，苟屬勤於出差者，一個月申報之回數票金額低於二千八百元以
      下者，應均尚屬合理範圍甚明，而本件被告出差之地點包括恩主公醫院、壢新
      醫院、礦工醫院、桃園敏盛醫院、省立桃園醫院、桃園中正機場、頭份宏恩醫
      院、林口第一高爾夫球場等地，有卷附之週報表在卷可稽，而證人陳嘉隆於原
      審審理中亦證實：被告的業務範圍跟我差不多等語，顯見被告負責之業務範圍
      應亦已橫跨桃、竹、苗地區，自尚乏積極明確之證據，可資證明被告前揭所申
      報之過路費用有何逾越合理範圍之可疑之處。
五、綜上所述，告訴人之指述及右揭證人等之證詞，既有如上之瑕疵及可疑之處，且
    無法依週報表上記載之行程，據以核算被告申報之過路費若干，亦難證明被告申
    報之前揭過路費已超越合理範圍，則依訴訟上之待證事實「倘有懷疑，則從被告
    之利益作解釋之證據法則，應認本件卷存之證據資料尚不足以證明被告犯罪，自
    應對被告作有利之認定，此外復查無其他積極證據足資證明被告有何詐欺之犯行
    ，既不能證明被告犯罪，核諸前揭說明，自應由本院為被告無罪之諭知。
六、原審因認被告罪證不足，而予無罪之諭知，並無不合，檢察官上訴意旨仍執前詞
    ，指摘原判決不當，洵無理由，上訴應予駁回。
七、公訴人上訴理由及告訴人於本院庭訊中雖另陳被告有浮報加油費用，亦涉犯詐欺
    犯行，惟查以此部分事實於起訴事實中均未陳及，已難為起訴效力所及，況且起
    訴事實部分既為本院認定無罪，則與前開公訴人、告訴人指陳部分，亦無連續犯
    之裁判上一罪關係可言，本院自不得併予審酌，附此敘明。
據上論斷，應依刑事訴訟法第三百六十八條，判決如主文。
本案經檢察官曾忠己到庭執行職務。
中　　　華　　　民　　　國　　九十三　　年　　十二　　　月　　十四　　　日
                              臺灣高等法院刑事第十六庭
                                  審判長法  官  許  增  男
                                        法  官  謝  靜  恒
                                        法  官  周  煙  平
右正本證明與原本無異。
不得上訴。
                                        書記官  蕭  麗  珍
中　　　華　　　民　　　國　　九十三　　年　　 十二 　　月　　 十七 　　日
